【裁判字號】    89,易,77
【裁判日期】    900105
【裁判案由】    侵占
【裁判全文】
臺灣澎湖地方法院刑事判決                            八十九年度易字第七七號
    公  訴  人  臺灣澎湖地方法院檢察署檢察官
    被      告  丙○○
右列被告因侵占案件，經檢察官提起公訴（八十九年度偵字第三七Ｏ號），本院判決
如左：
    主  文
丙○○連續意圖為自己不法之所有，而侵占對於公益上所持有之物，處有期徒刑壹年
陸月，緩刑伍年。
    事  實
一、丙○○原係澎湖縣西嶼鄉大池村幹事，並自民國八十八年九月十七日起，經該村
    社區發展協會（以下簡稱發展協會）理事會決議後聘任為發展協會總幹事，負責
    發展協會日常事務之處理。該發展協會係以公益事業為宗旨，為改進社區居民生
    活品質而成立，發展協會之資金，係存放於澎湖縣農會西嶼分部ＯＯ五二一─四
    ─Ｏ帳號帳戶內，提領現款須經理事長丁○○、會計乙○○、出納甲○○核章，
    但由於三人均不參與日常會務運作，而將各自之職章及丁○○、乙○○提款所用
    私章置放丙○○處，授權丙○○業務需要時得自行蓋用提款，因此，有關發展協
    會之支出款項，均由丙○○蓋用所保管之丁○○、乙○○、甲○○職章，據以製
    作支出憑證並登帳後，再以保管之存摺及丁○○、乙○○之私章，另經甲○○蓋
    用私章後提領現款，故發展協會資金實際上屬丙○○所持有保管之公益上之物，
    其可隨時提領款項使用。詎丙○○意圖為自己不法所有，基於概括犯意，明知發
    展協會並無業務上提款之必要，竟超過丁○○、乙○○授權使用私章之範圍，連
    續於八十九年二月三日、三月四日、三月十日、三月二十七日、四月六日、四月
    二十四日，先後前往澎湖縣農會西嶼分部，每次均盜用丁○○、乙○○私章，蓋
    用在澎湖縣農會活期存款取款憑條上，而持該偽造之取款憑條自上開帳戶陸續提
    領現金新台幣（下同）四十萬元、三萬元、四萬元、二十萬元、十萬元、二十萬
    元，提款後除發展協會實際有所支出時，以之作為發展協會付款之用外，餘款共
    計八十五萬二千三百五十一元，均由丙○○陸續侵占入己，足以生損害於發展協
    會、丁○○、乙○○。嗣於同年四月二十五日，戊○○接任丙○○發展協會總幹
    事之職務，丙○○為免事跡敗露，始於整理帳目後，除其中一萬零四百六十九元
    之存款利息收入一筆漏未登帳，因此至今未存入發展協會帳戶外，另八十四萬一
    千八百八十二元已於同年五月八日存入帳戶內，而軋平帳面及存摺內存款餘額之
    差距，並移交帳目予戊○○。
二、案經法務部調查局澎湖縣調查站及澎湖縣政府政風室移送臺灣澎湖地方法院檢察
    署檢察官偵查起訴。
    理  由
一、訊據被告丙○○固不否認其於受聘為發展協會總幹事後，以右揭方法管理發展協
    會資金，並於前述時、地自行蓋用證人丁○○、乙○○私章製作取款憑條，自發
    展協會帳戶中提出多筆款項，該等款項除部分作為發展協會實際支出外，其他金
    額於八十九年五月八日存入發展協會帳戶前，俱由其持有等事實，經核與證人丁○○、陳美娥、乙○○證述情節大致相符，並有發展協會章程、存款存摺影本、
    帳簿、相關支出憑證、取款憑條等附卷可稽。惟被告矢口否認有侵占犯行，辯稱
    ：（１）八十九年二月三日所提領四十萬元，係作為整理花圃之用，嗣後忘記有
    此款項而一直存放在抽屜內，直到交接工作始行取出；（２）同年三月四日所提
    領三萬元，係作為支付各項雜支之零用金用途；（３）同月十日所提四萬元，係
    作為購買環保義工休閒服裝用途；（４）同月二十七日所提二十萬元，係作為彩
    繪牆壁之用；（５）同年四月六日所提十萬元，係作為鄉運相關開支之用；（６
    ）同月二十四日所提二十萬元，係作為清理髒亂點之用，以上所提領款項均有正
    當用途，其並未將之挪作己用，只是稍晚歸還發展協會云云。然查：
（一）就被告所辯於八十九年二月三日提領四十萬元整理花圃一事言之：發展協會於
      八十八年八月二十四日召開第四屆第二次會員大會，當時雖決議整理花圃，並
      由發展協會理事長丁○○找人看過現場，但迄未正式估價，也無招標或發包廠
      商施作，且發展協會類此大金額之支出，應在建設完成後或活動辦理後，再檢
      具憑證報銷領款支付等情，業據證人丁○○證述在卷，並有發展協會前開會議
      記錄附卷可憑。故上開整理花圃工程是否施作？金額若干？何時完工等情，均
      在未定之數，被告絕無提領該筆款項之必要，被告以此作為提款之理由，所辯
      顯屬無據。被告雖又辯稱丁○○命其將款項領出云云，但此為證人丁○○堅決
      否認，並曾書立說明書一紙表明絕無其事，有該說明書附卷可稽，此部份辯解
      亦無可取。被告另辯稱鄉民己○○○因過年亟須換領新鈔，其才於八十九年農
      曆除夕前日之二月三日即領出上開金額云云，惟訊之證人己○○○證稱忘記有
      此事件等語，顯不能據此為有利被告之認定。此外，被告辯稱領款後，適逢農
      曆春節假期，其乃將款項放置辦公室抽屜，留待假期結束後再為處理，但因丁○○未進一步告知整理花圃進度，其因此忘記有此款項，直到交接時才將之從
      抽屜中找出云云。然則，四十萬元之款項，被告未善加保管，而於無人上班之
      農曆春節假期，將之放置辦公處所抽屜內，已違常情，且被告於二月三日領款
      後至交還款項之五月間，依據卷附發展協會支出憑證及帳冊記載，曾處理十餘
      筆發展協會款項出入，衡之四十萬元現金之數額、所佔空間非小，且被告又經
      常處理發展協會金錢出入，所辯忘記有此四十萬元款項並長期放置抽屜內云云
      ，更屬不可思議，況且，依據本院所調被告金融機構存放款紀錄所載，被告當
      時於澎湖縣第二信用合作社有借款紀錄，且每月被告均固定以現金或支票方式
      入賬還款數萬元，被告亦自承不會忘記還款，何以上開四十萬元公款被告竟然
      忘記三個月之久，顯非被告所能合理解釋。因此，被告上述辯解，與相關證據
      及經驗法則有違，俱無可採。
（二）又被告於八十九年三月四日、三月十日、三月二十七日、四月六日、四月二十
      四日，陸續自發展協會帳戶提領三萬元、四萬元、二十萬元、十萬元、二十萬
      元，有發展協會存摺可稽，被告雖辯稱係分別用作零用金、環保義工休閒服、
      彩繪牆壁、鄉運開支、清理髒亂點等支出云云。但查，發展協會於前述期間，
      除確有支出部分零用金、鄉運開支外，並無實際支出環保義工休閒服、彩繪牆
      壁、清理髒亂點等費用一節，業經被告自承在卷，而依據卷附帳冊記載，上開
      實際支出之零用金、鄉運開支加計不超過十萬元，故此部份支出，由被告前述
      提領之四十萬元付款即可，殊無再行提領款項之必要。被告雖再辯以：每筆提
      款均有一定之目的，不能相互挪用，故其針對不同項目支出分別提款云云。然
      就卷附發展協會支出憑證、帳冊、存摺內容觀之：被告擔任發展協會總幹事期
      間，發展協會各項支出，均未逐筆提出相對應之同額款項使用，而係一次提出
      較大數額金錢統籌作為一定期間之開支，故被告上開辯解與自己實際行為模式
      矛盾，所辯洵無足採。再者，上開提領款項中，有關彩繪牆壁、製作環保義工
      休閒服等工作，均前述整理花圃相同，皆屬發展協會未曾實際交辦執行之事項
      ，已據證人丁○○證述在卷，故根本無提領支出此部份款項之必要；另有關清
      理髒亂點之費用屬澎湖縣環保局補助大池村，應由村中公款支出，與發展協會
      無關，此經被告、證人己○○○、證人即環保義工小隊長鍾順盛陳述明確，並
      有該局八十九年三月十四日即行發文之（八九）澎環管字第一五八一號函在卷
      足憑，被告兼任村幹事及發展協會總幹事二職，更無混淆二單位之權責後，於
      八十九年四月二十四日始提領二十萬元之可能。從而，被告辯稱提領上開款項
      均係本於發展協會之業務需要，亦不能採。
（三）依上所述，被告於八十九年二月三日、三月四日、三月十日、三月二十七日、
      四月六日、四月二十四日，陸續所提四十萬元、三萬元、四萬元、二十萬元、
      十萬元、二十萬元等金額，俱無被告所辯之實際提領必要，則依據證人戊○○
      所言及存款帳戶資料所示，被告遲至戊○○於同年四月二十五日接任總幹事職
      務後之五月八日，始將帳目結清並將八十四萬一千八百八十二萬元，顯見被告
      係事後籌措補足，以軋平帳面與存款帳戶內之數字，在此之前，相關款項經被
      告提領後，除發展協會實際有所支出外，餘款皆已侵占挪用入己，應堪認定。
      又經本院核對帳冊、存摺內容，被告雖係本於實際有收據之支出憑證而登帳，
      惟帳冊收入項目中，發展協會存款帳戶於八十九年十二月二十七日之利息收入
      一萬零四百六十九元並未記入，故被告此部份漏載部分計入帳冊後，被告尚須
      存入同額之金錢始能達到平衡，從而，被告實際侵占之數額應屬前述存入金額
      及利息收入之加總，即八十五萬二千三百五十一元。公訴意旨就此部分認定被
      告侵占之總額、次數較少，且係依據被告逐筆提領之金額予以認定，惟被告並
      非逐筆清楚計算發展協會資金用途始提款侵占，已如前述，是本院對此為相歧
      異之認定，附此敘明。
（四）另證人丁○○、乙○○均證稱，將私章交給被告保管係方便其業務上提款，倘
      被告並非基於業務需要，自不得蓋用二人私章提款等語。因此，被告提領上述
      款項既非基於業務上需要，則被告蓋用二人私章應認定為盜用印章，據此陸續
      所製作交付澎湖縣農會所有之取款憑條，皆屬偽造之私文書，被告持之行使，
      自足以生損害於發展協會、丁○○、乙○○對於自己所有物品之管理權利。
（五）縱上所述，被告所辯皆為事後卸責之詞，不能採信。被告盜用他人印章據以製
      作取款憑條領款侵占之犯行，事證明確，足堪認定。
二、按依台灣省社區發展十年計劃成立之社區理事會，其理事長持有該社區之財物，
    乃因公益而持有，其將公益持有之物侵占他用，應成立刑法之侵占公益上持有物
    罪，最高法院七十年台上自第九五四號判例可資參照。本案發展協會係以公益事
    業為宗旨，為改進社區居民生活品質而成立，有發展協會章程、發展協會第四屆
    第二次會員大會手冊附卷可稽。因此，被告將發展協會款項侵占入己，參照上述
    判例意旨，核係犯刑法第三百三十六條第一項、第三百三十五條第一項之侵占公
    益上持有物罪；又被告擅自盜用他人私章製作取款憑條持之取款之行為，則係犯
    刑法第二百十六條、第二百十條之行使偽造私文書罪，其盜用印章之部分行為及
    偽造私文書之低度行為均為行使偽造私文書行為所吸收，皆不另論罪。被告連續
    多次侵占、行使偽造私文書犯行，俱時間緊接，所犯構成要件相同，顯均係基於
    概括犯意所為，皆應依連續犯之規定以一罪論，並加重其刑。又被告係為侵占公
    益上之款項而行使偽造之取款憑條，故所犯上開二罪間，有方法結果牽連關係，
    應從一重之侵占公益上持有物罪名論處。本案公訴人僅以業務侵占罪名起訴被告
    ，與本院所認定之侵占公益上持有物罪名有所不同，本院自得本於事實同一之範
    圍內，變更起訴法條，並於刑事訴訟法第二百六十六條起訴效力所及範圍內，併
    就被告行使偽造私文書及超過起訴書所載之侵占部分犯行予以審理，附此指明。
    爰審酌被告係一時挪用業務上持有之款項，除登帳錯誤之一萬餘元金額外，其餘
    款項於帳目交接前已經歸還，但因交接後證人戊○○發現帳目有異，始爆發本案
    ，並非被告在追索之下迫於無奈交出侵占款項，業據證人戊○○、丁○○證述在
    卷，堪認被告犯罪情節尚非嚴重，本院並考量被告犯罪之動機、目的、手段，犯
    罪時所受之刺激及其品性、生活狀況、智識程度、犯罪所生之損害，及犯罪後態
    度等一切情狀，量處如主文所示之刑。另依卷附台灣高等法院被告全國前案紀錄
    表所示，被告前未曾受有期徒刑以上刑之宣告，其因一時失慮，致罹刑典，並於
    查獲前歸還大部分贓款，發展協會方面亦決議不再追究，經此刑之宣告後，應知
    警惕而無再犯之虞，本院因認暫不執行其刑為當，予以宣告緩刑，用啟自新。
據上論斷，應依刑事訴訟法第二百九十九條第一項前段、第三百條，刑法第五十六條
、第三百三十六條第一項、第三百三十五條第一項、第二百十六條、第二百十條、第
五十五條、第七十四條第一款，罰金罰鍰提高標準條例第一條前段，判決如主文。
本案經檢察官廖江憲到庭執行職務。
中      華      民      國      九十      年    一      月      五      日
                                  臺 灣 澎 湖 地 方 法 院 刑 事 庭
                                        法    官  陳     介     安
右正本證明與原本無異。
如不服本判決，應於判決送達後十日內，向本院提出上訴狀（須附繕本）。
中      華      民      國      九十      年    一      月      八      日
                                        書 記 官  林     德     盛
論罪法條：
刑法第三百三十六條第一項：
對於公務上或因公益所持有之物，犯前條第一項之罪者，處一年以上七年以下有期徒
刑，得併科五千元以下罰金。
刑法第三百三十五條第一項：
意圖為自己或第三人不法之所有，而侵占自己持有他人之物者，處五年以下有期徒刑
、拘役或科或併科一千元以下罰金。
刑法第二百十六條：
行使第二百十條至第二百十五條之文書者，依偽造、變造文書或登載不實事項或使登
載不實事項之規定處斷。
刑法第二百十條：
偽造、變造私文書，足以生損害於公眾或他人者，處五年以下有期徒刑。


司法院資訊處製作；財團法人民間司法改革基金會備份。
